# Anatomie d'un modèle


C'est une représentation mathématique de la réalité.
Quand on réalise des mesures sur le terrain, on considère que les valeurs mesurées sont la réalité.
Le modèle, c'est l'objet mathématique qui va permettre de reproduire ces données.

Un modèle est composé de deux parties :

- une partie déterministe, celle que l'on peut calculer avec des formules mathématiques

- une partie stochastique, que l'on ne sait pas prédire exactement mais dont on essaye définir le comportement général.

$$
y = \mu + \epsilon
$$

$\mu$, c'est la partie déterministe, on peut la calculer à partir d'une formule mathématique.

$\epsilon$, c'est la partie stochastique. c'est le coeur des statistiques. On ne sait pas prédire cette valeur, mais tout l'enjeu est d'arriver à décrire son comportement.

## La moyenne, le plus simple des modèles

```{r}
#| echo: false
#| output: false

library(palmerpenguins)
library(dplyr)
library(ggplot2)
```

### La variable à modéliser

On s'intéresse à la taille du bec de manchots. C'est une variable que l'on note $y$. Il s'agit de notre variable réponse, celle que l'on veut modéliser.
$y$ est composée d'un ensemble de valeurs, chaque valeur est une mesure de la longueur du bec d'un manchot.
$y_1$ correspond à la longueur du bec du premier manchot mesuré, $y_2$ celle du deuxième manchot et ainsi de suite.

$$
y =
\begin{pmatrix}
y_1 \\
y_2 \\
\vdots \\
y_n
\end{pmatrix}
$$

Voici l'ensemble des mesures, représentées par des points dont la position sur l'axe des ordonnées donne la valeur de la mesure de longueur du bec. La position sur l'axe des abscisses est volontairement un peu différente pour chaque point, mais ça c'est juste pour pouvoir mieux voir l'ensemble des points.

```{r}
#| echo: false
#| warning: false
#| fig-align: center

set.seed(1234)

penguins %>%
  filter(species %in% c("Adelie", "Gentoo")) %>%
  ggplot(data = ., aes(x = "", y = bill_length_mm)) +
  geom_jitter(
    colour = "#56B4E9",
    width = 0.01, 
    show.legend = FALSE
  ) +
  theme_bw() +
  scale_y_continuous(breaks = c(30, 40,50, 60), limits = c(30,60)) +
  labs(y = "Longueur du bec (mm)") +
  theme(
    axis.title.x = element_blank(),
    axis.ticks.x = element_blank(),
    axis.title.y = element_text(size = 11, margin = margin(r = 10)),
    axis.text = element_text(size = 10)
  )
```

On voit que les mesures de longueurs de bec vont de un peu plus de 30 mm à 60 mm, avec davantage de points entre 35 et 50 mm.

La première chose que l'on pourrait faire avec l'ensemble de ces valeurs, c'est de calculer leur moyenne. Mathématiquement on note cette moyenne $\bar{y}$.

```{r}
#| echo: false
#| output: false

y_bar = penguins %>%
  filter(species %in% c("Adelie", "Gentoo")) %>%
  pull(bill_length_mm) %>%
  mean(na.rm = TRUE) %>%
  round(2)

```

La moyenne des mesures de longueur de bec est de `r y_bar`. Et c'est déjà un modèle de nos données !



```{r}
#| echo: false
#| warning: false
#| fig-align: center

set.seed(1234)

penguins %>%
  filter(species %in% c("Adelie", "Gentoo")) %>%
  ggplot(data = ., aes(x = "", y = bill_length_mm)) +
  geom_jitter(
    colour = "#56B4E9",
    width = 0.01, 
    show.legend = FALSE
  ) +
  geom_hline(
    yintercept = y_bar,
    color = "red",
    linetype = "dashed",
    linewidth = 0.5
  ) +
  annotate(
    "text",
    x = 0.55,
    y = y_bar + 1.3,
    label = paste("Moyenne :", y_bar),
    color = "red"
  ) +
  theme_bw() +
  scale_y_continuous(breaks = c(30, 40,50, 60), limits = c(30,60)) +
  labs(y = "Longueur du bec (mm)") +
  theme(
    axis.title.x = element_blank(),
    axis.ticks.x = element_blank(),
    axis.title.y = element_text(size = 11, margin = margin(r = 10)),
    axis.text = element_text(size = 10)
  )
```





```{r}
#| echo: false
#| warning: false
#| fig-align: center

set.seed(1234)

penguins %>%
  filter(species %in% c("Adelie", "Gentoo")) %>%
  ggplot(data = ., aes(x = "", y = bill_length_mm, colour = species)) +
  geom_jitter(width = 0.01) +
  scale_color_manual(
    values = c("Adelie" = "darkorange", "Gentoo" = "cyan4"),
    labels = c("Adelie" = "Adélie", "Gentoo" = "Papou")
  ) +
  theme_bw() +
  labs(
    y = "Longueur du bec (mm)",
    colour = "Espèce"
  ) +
  scale_y_continuous(breaks = c(30, 40,50, 60), limits = c(30,60)) +
  theme(
    axis.title.x = element_blank(),
    axis.ticks.x = element_blank(),
    legend.position = c(0.85, 0.82),
    legend.background = element_rect(fill = "white", colour = NA),
    axis.text = element_text(size = 10),
    axis.title.y = element_text(size = 11, margin = margin(r = 10)),
    legend.text = element_text(size = 10),
    legend.title = element_text(size = 10)
  )
```


