# Introduction

Chapitre pour présenter les concepts de base et faire quelques rappels.

## C'est quoi une variable ?

En science, c'est courant de mesurer des trucs.

Mesurer un truc, c'est attribuer une valeur numérique à ce truc.
Et les méthodes pour associer une valeur numérique à un truc sont nombreuses :
on peut prendre une règle pour mesurer une distance, une balance pour mesurer une masse, 
un thermomètre pour mesurer une température, un sonomètre pour mesurer une intensité sonore...

Une valeur numérique c'est pratique pour décrire un truc, mais on peut aussi "mesurer" 
ce truc avec des valeurs non numériques. Cela peut être la couleur, l'espèce ou n'importe quelle autre caractéristique du truc.

En général, on ne se contente pas d'une seule mesure.

On répète l'opération de mesure plusieurs fois, souvent dans des conditions différentes.
On dit que l'on réalise des **observations**.

Quand on a un ensemble de mesures, on parle alors de **variable**.
Pourquoi ? Tout simplement parce que d'une observation à une autre, la valeur de la mesure peut **varier**.

:::{.callout-tip title="Par exemple..."}

On peut mesurer la longueur du bec de manchots : 
la variable s'appellerait *Taille du bec* et les valeurs de cette variable seraient exprimées de manière numérique en milimètres.

\vspace{0.6em}

On pourait aussi noter le nom de l'espèce de manchot : 
la variable serait *Espèce* et les valeurs de cette variable seraient par exemple les noms des différentes espèces.

\vspace{0.6em}

À chaque fois que l'on mesure la taille du bec et l'espèce sur un manchot différent, on réalise une nouvelle observation.

:::

Et il y a beaucoup de choses qui peuvent faire varier les valeurs de mesure (par exemple l'espèce sur laquelle on fait la mesure, la date à laquelle on fait la mesure...).
En fait, les trucs qui peuvent faire varier les mesures d'une variable... sont des variables aussi !

:::{.callout-tip title="Par exemple..."}

La longueur du bec de manchots peut varier en fonction de l'espèce de manchot sur laquelle on effectue la mesure ou en fonction du poids du manchot.

:::

### Différents types de variables

Il existe différents types de variables. Le type d'une variable est simplement le type de valeur dont la variable est composée.

Si les valeurs composant la variable sont des **catégories** (nom d'espèce, couleur, sexe...) alors il s'agira d'une **variable qualitative**. On dit aussi variable catégorique.

Si les valeurs composant la variable sont des **nombres** (distance, température, poids...), alors il s'agira d'une **variable quantitative**. On dit aussi variable numérique.


### Représenter une variable


histogramme, boxplot

## C'est quoi une distribution ?

La distribution d'une variable, c'est la la description des probabilités d'obtenir chaque valeur que peut prendre la variable.

En statistique on utilise souvent des lois pour décrire ces distributions.

## C'est quoi un modèle ?

C'est une représentation mathématique de la réalité.
Quand on réalise des mesures sur le terrain, on considère que les valeurs mesurées sont la réalité.
Le modèle, c'est l'objet mathématique qui va permettre de reproduire ces données.

Un modèle est composé de deux parties :

- une partie déterministe, celle que l'on peut calculer avec des formules mathématiques

- une partie stochastique, que l'on ne sait pas prédire exactement mais dont on essaye définir le comportement général.

$$
y = \mu + \epsilon
$$

$\mu$, c'est la partie déterministe, on peut la calculer à partir d'une formule mathématique.

$\epsilon$, c'est la partie stochastique. c'est le coeur des statistiques. On ne sait pas prédire cette valeur, mais tout l'enjeu est d'arriver à décrire son comportement.

## La moyenne, le plus simple des modèles

```{r}
#| echo: false
#| output: false

library(palmerpenguins)
library(dplyr)
library(ggplot2)
```

### La variable à modéliser

On s'intéresse à la taille du bec de manchots. C'est une variable que l'on note $y$. Il s'agit de notre variable réponse, celle que l'on veut modéliser.
$y$ est composée d'un ensemble de valeurs, chaque valeur est une mesure de la longueur du bec d'un manchot.
$y_1$ correspond à la longueur du bec du premier manchot mesuré, $y_2$ celle du deuxième manchot et ainsi de suite.

$$
y =
\begin{pmatrix}
y_1 \\
y_2 \\
\vdots \\
y_n
\end{pmatrix}
$$

Voici l'ensemble des mesures, représentées par des points dont la position sur l'axe des ordonnées donne la valeur de la mesure de longueur du bec. La position sur l'axe des abscisses est volontairement un peu différente pour chaque point, mais ça c'est juste pour pouvoir mieux voir l'ensemble des points.

```{r}
#| echo: false
#| warning: false
#| fig-align: center

set.seed(1234)

penguins %>%
  filter(species %in% c("Adelie", "Gentoo")) %>%
  ggplot(data = ., aes(x = "", y = bill_length_mm)) +
  geom_jitter(
    colour = "#56B4E9",
    width = 0.01, 
    show.legend = FALSE
  ) +
  theme_bw() +
  scale_y_continuous(breaks = c(30, 40,50, 60), limits = c(30,60)) +
  labs(y = "Longueur du bec (mm)") +
  theme(
    axis.title.x = element_blank(),
    axis.ticks.x = element_blank(),
    axis.title.y = element_text(size = 11, margin = margin(r = 10)),
    axis.text = element_text(size = 10)
  )
```

On voit que les mesures de longueurs de bec vont de un peu plus de 30 mm à 60 mm, avec davantage de points entre 35 et 50 mm.

La première chose que l'on pourrait faire avec l'ensemble de ces valeurs, c'est de calculer leur moyenne. Mathématiquement on note cette moyenne $\bar{y}$.

```{r}
#| echo: false
#| output: false

y_bar = penguins %>%
  filter(species %in% c("Adelie", "Gentoo")) %>%
  pull(bill_length_mm) %>%
  mean(na.rm = TRUE) %>%
  round(2)

```

La moyenne des mesures de longueur de bec est de `r y_bar`. Et c'est déjà un modèle de nos données !



```{r}
#| echo: false
#| warning: false
#| fig-align: center

set.seed(1234)

penguins %>%
  filter(species %in% c("Adelie", "Gentoo")) %>%
  ggplot(data = ., aes(x = "", y = bill_length_mm)) +
  geom_jitter(
    colour = "#56B4E9",
    width = 0.01, 
    show.legend = FALSE
  ) +
  geom_hline(
    yintercept = y_bar,
    color = "red",
    linetype = "dashed",
    linewidth = 0.5
  ) +
  annotate(
    "text",
    x = 0.55,
    y = y_bar + 1.3,
    label = paste("Moyenne :", y_bar),
    color = "red"
  ) +
  theme_bw() +
  scale_y_continuous(breaks = c(30, 40,50, 60), limits = c(30,60)) +
  labs(y = "Longueur du bec (mm)") +
  theme(
    axis.title.x = element_blank(),
    axis.ticks.x = element_blank(),
    axis.title.y = element_text(size = 11, margin = margin(r = 10)),
    axis.text = element_text(size = 10)
  )
```





```{r}
#| echo: false
#| warning: false
#| fig-align: center

set.seed(1234)

penguins %>%
  filter(species %in% c("Adelie", "Gentoo")) %>%
  ggplot(data = ., aes(x = "", y = bill_length_mm, colour = species)) +
  geom_jitter(width = 0.01) +
  scale_color_manual(
    values = c("Adelie" = "darkorange", "Gentoo" = "cyan4"),
    labels = c("Adelie" = "Adélie", "Gentoo" = "Papou")
  ) +
  theme_bw() +
  labs(
    y = "Longueur du bec (mm)",
    colour = "Espèce"
  ) +
  scale_y_continuous(breaks = c(30, 40,50, 60), limits = c(30,60)) +
  theme(
    axis.title.x = element_blank(),
    axis.ticks.x = element_blank(),
    legend.position = c(0.85, 0.82),
    legend.background = element_rect(fill = "white", colour = NA),
    axis.text = element_text(size = 10),
    axis.title.y = element_text(size = 11, margin = margin(r = 10)),
    legend.text = element_text(size = 10),
    legend.title = element_text(size = 10)
  )
```


